臺灣高雄地方法院民事判決　　　　　　100年度重訴字第233號
原　　　告　華南商業銀行股份有限公司
法定代理人　王濬智
訴訟代理人　曾清賢
被　　　告　翁銘信
上列當事人間請求清償借款事件，經本院於民國100 年10月27日
言詞辯論終結，判決如下：
    主      文
被告應於新臺幣壹仟萬元之範圍內，給付原告新臺幣陸佰零捌萬
玖仟肆佰壹拾柒元及如附表二所示之利息、違約金。
訴訟費用由被告負擔。
本判決第一項於原告以新臺幣貳佰零參萬元或等值之中央政府建
設公債九十九年度甲類第六期債券為被告供擔保後得假執行。但
被告如以新臺幣陸佰零捌萬玖仟肆佰壹拾柒元為原告供擔保後免
為假執行。
    事實及理由
一、原告主張：訴外人科瑞帝系統股份有限公司（現更名為科瑞
    帝鋼業股份有限公司，下稱科瑞帝公司）於民國94年4 月7
    日邀同被告及訴外人翁銘俊、陳芳玲為保證人，與原告簽訂
    授信契約書（系爭授信契約書），約定在新臺幣（下同）1,
    000 萬元範圍內為授信往來，而被告之連帶保證責任範圍以
    1,000 萬元為限額，嗣科瑞帝公司分別於如附表一所示之時
    間向原告借款如附表一所示之金額，而各項借款之期間亦如
    附表一所示，利息則按各如附表一所示之方式機動計算，並
    依如附表一所示之方式清償，另約定借用人任一宗債務不依
    期還本者即喪失期限利益而視為全部到期，且其遲延履行之
    本金或利息，除仍按上開利率計息外，其逾期在6 個月以內
    者，按上開利率10% 、逾期超過6 個月以上者，另依約定利
    率20% 加計違約金（下稱系爭借款）。惟科瑞帝公司就上開
    各筆借款僅繳納本息至如附表一所示之日即未再按期給付，
    按約即均視為全部到期，而被告為該些借款之連帶保證人，
    其對科瑞帝公司基於上開契約所負之一切債務依約自應於1,
    000 萬元之範圍內負連帶清償責任，為此乃依消費借貸及連
    帶保證之法律關係提起本訴等語。並聲明：(一)被告應於1,00
    0 萬元之範圍內給付原告6,089,417 元及如附表二所示之利
    息、違約金。(二)願以現金或等值之中央政府建設公債99年度
    甲類第6 期債券供擔保，請准宣告假執行。
二、被告則以：科瑞帝公司前欲向原告借款而邀伊與他人共同擔
    任其保證人，簽約時經伊詢問，原告當時係表示簽立保證書
    （下稱系爭保證書）僅是表明願任保證人之文書，供作調查
    保證人之信用而已，至於借款金額，需於實際借款時由伊簽
    署授信書、借據、本票等方式，始生具體保證之效果，然嗣
    原告因保證人已有2 名已足作為其貸款之擔保，對伊即未依
    一般程序進行對保手續，且以系爭保證書係記載以1,000 萬
    元為限額，包含本金及其利息、遲延利息、違約金、損害賠
    償及其他從屬於主債務之負擔等語，而系爭借款之授信契約
    書則同一般保證內容僅記載債務本體而言，即本金、利息及
    違約金等合計逾越1,000 萬元之部分，保證人仍應負保證責
    任，兩者約定內容相左，並該保證書上未有原告之簽名確認
    及「契約」二字，原告亦未將科瑞帝公司歷次借款之情通知
    伊，應認兩造並無成立保證契約之合意，況科瑞帝公司於向
    原告借款時，原告均未通知伊到場簽署文件，依系爭保證書
    第1 條約定約定伊應非屬保證人而無庸負保證義務。又縱使
    系爭保證契約業已成立生效，以系爭保證書係為定型化之書
    面，原告依消費者保護法第4 條之規定，應充分告知伊相關
    事項，惟原告於系爭保證書簽立後迄起訴前均未告知伊，科
    瑞帝公司有向其借款之相關事宜，致伊無法依系爭保證書約
    定終止保證契約，已有違誠信原則，伊應無庸負保證責任。
    另縱伊需負保證責任，伊依約所負之保證責任既在1,000 萬
    元之範圍內，科瑞帝公司及其他保證人於系爭保證書簽立後
    若有清償之事實，自應計入1,000 萬元之範圍內，方不致伊
    所負保證責任逾越約定之1,000 萬元範圍等語資為抗辯。並
    聲明：(一)原告之訴駁回。(二)如受不利判決，願供擔保請准宣
    告免為假執行。
三、兩造不爭執事項：
  (一)科瑞帝公司邀同訴外人翁銘俊、陳芳玲為保證人，與原告簽
    訂授信契約書，約定在1,000 萬元範圍內為授信往來，並由
    翁銘俊、陳芳玲及被告與原告簽立保證書，科瑞帝公司嗣分
    別於如附表一所示之時間向原告借款如附表一所示之金額，
    而各項借款之期間亦如附表一所示，利息則按各如附表一所
    示之方式機動計算，並依如附表一所示之方式清償，另約定
    借用人任一宗債務不依期還本者即喪失期限利益而視為全部
    到期，且其遲延履行之本金或利息，除仍按上開利率計息外
    ，其逾期在6 個月以內者，按上開利率10% 、逾期超過6 個
    月以上者，另依約定利率20% 加計違約金。惟科瑞帝公司就
    上開各筆借款僅繳納本息至如附表一所示之日即未再按期給
    付，按約即均視為全部到期。
  (二)科瑞帝公司仍積欠原告如附表二所示之本金、利息及違約金
    。
四、得心證之理由
    按借用人應於約定期限內，返還與借用物種類、品質、數量
    相同之物；遲延之債務，以支付金錢為標的者，債權人得請
    求依法定利率計算之遲延利息，但約定利率較高，仍從其約
    定利率；當事人得約定債務人不履行債務時，應支付違約金
    ，民法第478 條前段、第233 條第1 項、第250 條第1 項分
    別定有明文。另保證債務之所謂連帶，係指保證人與主債務
    人負同一債務，對於債權人各負全部給付之責任，此就民法
    第272 條第1 項規定連帶債務之文義觀之亦明。又保證人與
    債權人約定就債權人與主債務人間所生一定債之關係範圍內
    之不特定債務，預定最高限額，由保證人保證之契約，學說
    上稱為最高限額保證。此種保證契約如定有期間，在該期間
    內所生約定範圍內之債務，不逾最高限額者，均為保證契約
    效力所及；如未定期間，保證契約在未經保證人依民法第七
    百五十四條規定終止或有其他消滅原因以前，所生約定範圍
    內之債務，亦同。故在該保證契約有效期間內，已發生約定
    範圍內之債務，縱因清償或其他事由而減少或消滅，該保證
    契約依然有效，嗣後所生約定範圍內之債務，於不逾最高限
    額者，債權人仍得請求保證人履行保證責任；所謂消費者，
    依消費者保護法第二條之立法解釋，指以消費為目的而為交
    易、使用商品或接受服務者而言。銀行或其他金融機構與連
    帶保證人間所訂立之保證契約，乃保證人擔保借款人對金融
    機構債務之清償責任，金融機構對保證人並未提供任何商品
    或服務，保證人並未因有保證契約而自銀行獲得報償，尚非
    屬消費者保護法所規定有關消費之法律關係，自無該法之適
    用，最高法院77年台上字第943 號判例、90年度台上字第20
    11號裁判可供參照。經查：
  (一)被告固抗辯系爭保證書僅係供徵信之用，且其未經一般對保
    程序，原告又未在保證書上簽名確認，系爭保證契約應未成
    立生效云云。惟被告就其抗辯原告有向其表示系爭保證書僅
    供徵信之用乙節並未舉證以實其說，而系爭保證書首段乃係
    載明：「連帶保證人翁銘俊等（以下簡稱保證人）今向華南
    商業銀行股份有限公司對貴行現在（包括過去所負現在尚未
    清償之債務及將來於第一條所負之債務範圍內以新台幣壹仟
    萬元整為限額（含本金及其利息、遲延利息、違約金、損害
    賠償及其他從屬於主債務之負擔），保證人願與主債務人負
    連帶清償之責任，約定遵守下列各條款」等語，而該保證書
    之對保簽章欄共有三列分為「對保簽章」、「對保人」及「
    連帶保證人已於合理期間內，審閱本保證書全部條文，且已
    充分瞭解，茲承諾並簽立本保證書」，並由翁銘俊、陳芳玲
    兩位保證人及對保人在其下空格內簽章，而於該二人填載後
    ，其下已無其他空格可供填載，餘為簽約日期及原告人員核
    章欄，其後則由左至右依次為被告簽章、蓋用同上原告人員
    核章欄主辦科（課）長欄之陳碧丹印章、填載被告姓名住址
    等，且被告並有於該保證書第12條個別商議條款保證人簽章
    後為簽章，此有該保證書在卷可參（見本院卷第23頁），並
    經本院當庭勘驗與正本相符，則依系爭保證書所示，確實保
    證書末端之被告簽名旁存有「陳碧丹」之印文，被告抗辯未
    有該印文云云顯與實情不符，又依此系爭保證書首段文義，
    及對保欄第3 欄載明「承諾並簽立本保證書」等字樣，該保
    證書應係原告提出對保證人為保證要約之書面，而非僅係用
    以徵信之用，且被告雖非在原對保欄內簽名蓋章，但以系爭
    保證書之對保欄為已由翁銘俊、陳芳玲填滿，及被告於系爭
    保證書尾端簽章填載之方式，與對保欄係依次由保證人簽章
    、原告職員蓋章及保證人填載姓名住址相同，衡情應係原有
    欄位用盡，被告僅得於系爭保證書尾端補載，並非未經對保
    程序，另依民法第153 條第1 項之規定當事人互相表示意思
    一致者，契約即為成立，並無規定需為雙方簽名始認意思表
    示一致，亦無規定契約文書之名稱需標明「契約」二字始生
    效力，則被告既在原告所提表示要約之保證書上，於「茲承
    諾並簽立本保證書」之相對位置下簽名為承諾，並經原告對
    保程序，此即難認兩造就系爭保證書契約之成立意思表示未
    有一致，是被告依系爭保證書之約定自應就科瑞帝公司對原
    告之借款等債務於1,000 萬元之範圍內負連帶保證責任，其
    上開抗辯應非可採。
  (二)被告亦抗辯系爭保證書約定之1,000 萬元限額係包括本金、
    利息及違約金等，與系爭授信契約書及一般保證契約不同，
    足見兩造就保證並無達成意思表示合致云云，惟系爭授信契
    約書首頁係約定：「約定於授信總額度新台幣一仟萬元整範
    圍內與貴行為授信往來」等語，此有該授信契約書附卷可憑
    （見本院卷第13至22頁），則依此文義應係在約定原告與科
    瑞帝公司間授信往來額度，與系爭保證書之限額係在約定被
    告之保證責任範圍，本屬二事，此自難以兩者約定之範圍不
    同，而認兩造間未達成保證之合意，又依契約自由原則，在
    不違反公序良俗及強行規定之情下，保證契約之當事人本得
    經由磋商約定各種不同之保證責任範圍，是亦難以系爭保證
    書所約定之保證責任範圍限制與一般保證契約不同即認兩造
    無成立保證契約之合意，是被告上開抗辯仍非可採。
  (三)被告復抗辯依系爭保證書第一條之約定及兩造間之口頭約定
    ，原告需於科瑞帝公司借款時，逐筆通知其與主債務人簽署
    文件，方生保證之效力，且以另二名保證人均有於系爭授信
    契約書上簽名，僅其未簽名其上，亦足認其非保證人，無庸
    負保證責任云云。惟系爭保證書第一條係約定：「債務範圍
    包括借款、票據、透支、墊款、保證、主債務人與貴行基於
    授信契約書約定所生之債務及因上開債務範圍所生之損害賠
    償（本條為個別商議條款）」等語，此有該保證書附卷可稽
    （見本院卷第23頁），觀此文義，係約定該條之內容需經個
    別磋商始為成立生效，並無需為逐筆借款通知被告，並經被
    告簽立相關文件，其始需負連帶保證之意，且系爭授信契約
    書上固僅有另二名保證人之簽名，然綜觀系爭保證書均無約
    定原告需於科瑞帝公司借款時通知被告或由被告簽立授信契
    約書等文件，始生保證之效力（見本院卷第13至23頁），而
    被告就其抗辯有與原告為該項口頭約定乙節又無舉證以實其
    說，是被告上開抗辯實難採信。
  (四)被告另抗辯原告未依消費者保護法第4 條之規定充分告知其
    主債務人之相關事宜，且未逐筆借款通知，使其無法依系爭
    保證書之約定終止保證契約，顯違常規而有違誠信原則，其
    應無庸負保證責任云云。惟依首揭說明，銀行或其他金融機
    構與連帶保證人間所訂立之保證契約，尚非屬消費者保護法
    所規定有關消費之法律關係，而無該法之適用，是被告抗辯
    認系爭保證書有消費者保護法之適用顯屬無據。又被告既與
    原告約定在1,000 萬元之限度內，就科瑞帝公司所負之債務
    負連帶保證責任，其所負擔之保證責任並非無所限制，且其
    於簽約時已得依此預測將來負擔之保證責任至多為1,000 萬
    元，並衡以其既同意擔任科瑞帝公司之連帶保證人，其與該
    公司應有一定之關係，而得隨時探知該公司之財務情況，並
    依此評估是否依約通知原告終止保證契約，是原告未將科瑞
    帝公司之借款逐筆通知被告，而於科瑞帝公司未清償系爭借
    款，方向被告求償應無違誠信原則，故而被告上開抗辯亦難
    採信。
  (五)至被告固另抗辯系爭保證書並無約定結算日期，因此應將科
    瑞帝公司及其他保證人所已清償之金額亦應作為計算是否已
    逾1,000 萬元之保證責任限度之基礎，方不致其需負無限之
    保證責任云云。惟系爭保證書首段係約定被告於1,000 萬元
    之限額內願與主債務人負連帶清償之責等語已如前述，則其
    顯屬最高限額保證，而依首揭說明，最高限額保證在該保證
    契約有效期間內，已發生約定範圍內之債務，縱因清償或其
    他事由而減少或消滅，該保證契約依然有效，嗣後所生約定
    範圍內之債務，於不逾最高限額者，債權人仍得請求保證人
    履行保證責任，是科瑞帝公司現積欠原告之金額於不逾最高
    限額即1,000 萬元者，被告仍應負保證責任，則被告抗辯應
    將業已清償之部分亦作為計算是否逾保證責任限額之基礎云
    云自非可採。
  (六)綜上所述，兩造間之系爭保證契約業已有效成立，且並無約
    定原告需就系爭借款逐筆通知被告，並經其簽立相關文件，
    其始需負連帶保證之責，而原告行使權利亦無違背誠實信用
    原則，又科瑞帝公司與原告簽訂系爭授信契約書，約定在1,
    000 萬元範圍內為授信往來，且分別於如附表一所示之時間
    向原告借款如附表一所示之金額，而各項借款之期間亦如附
    表一所示，利息則按各如附表一所示之方式機動計算，並依
    如附表一所示之方式清償，另約定借用人任一宗債務不依期
    還本者即喪失期限利益而視為全部到期，且其遲延履行之本
    金或利息，除仍按上開利率計息外，其逾期在6 個月以內者
    ，按上開利率10% 、逾期超過6 個月以上者，另依約定利率
    20% 加計違約金，惟科瑞帝公司就上開各筆借款僅繳納本息
    至如附表一所示之日即未再按期給付，按約即均視為全部到
    期，而其迄今仍積欠原告如附表二所示之本金、利息及違約
    金等情亦如前述，是依首揭法條規定，被告依約自應就此於
    1,000 萬元之範圍內負連帶清償之責。
五、從而，原告依連帶保證之法律關係，請求被告給付如附表二
    所示之金額及其利息、違約金，為有理由，應予准許。
六、本件兩造分別陳明願供擔保請准宣告假執行或免為假執行，
    核均無不合，爰分別酌定相當之擔保金額，予以准許。
七、本件事證已臻明確，兩造其餘之攻擊防禦方法核與判決結果
    不生影響，毋庸一一論列，併此敘明
八、據上論結，本件原告之訴為有理由。依民事訴訟法第78條、
    第390 條第2 項、第392 條第2 項，判決如主文。
中    華    民    國   100    年    11    月    3     日
                  民事第三庭  法  官  楊淑儀
以上正本係照原本作成。
如對本判決上訴，須於判決送達後20日內向本院提出上訴狀。如
委任律師提起上訴者，應一併繳納上訴審裁判費。
中    華    民    國   100    年    11    月    3     日
                              書記官  林秀泙
附表一：
┌──┬─────┬──────┬───────┬────────┬────────┬──────┐
│編號│借款金額  │借款時間    │借款期間      │清償方式        │利息計算方式    │繳息迄日    │
│    │（新臺幣）│            │              │                │                │            │
├──┼─────┼──────┼───────┼────────┼────────┼──────┤
│1   │45萬元    │98年9 月7日 │98年9 月7日至 │自借款日起依年金│按原告定儲利率指│100 年2月7日│
│    │          │            │103 年9 月7日 │法按月攤還本息  │數加碼年率3.55% │            │
│    │          │            │              │                │                │            │
├──┼─────┼──────┼───────┼────────┼────────┼──────┤
│2   │5萬元     │98年9 月7日 │同上          │同上            │同上            │100 年3月7日│
│    │          │            │              │                │                │            │
├──┼─────┼──────┼───────┼────────┼────────┼──────┤
│3   │350萬元   │99年7月28日 │99年7 月28日至│自借款日起按月付│按原告基準利率加│100年2月28日│
│    │          │            │100年7月28日  │息，本金到期清償│碼年率1.826%    │            │
├──┼─────┼──────┼───────┼────────┼────────┼──────┤
│4   │150萬元   │同上        │同上          │同上            │同上            │同上        │
│    │          │            │              │                │                │            │
├──┼─────┼──────┼───────┼────────┼────────┼──────┤
│5   │56萬元    │同上        │99年7 月28日至│自借款日起依年金│按原告定儲利率指│100年1月28日│
│    │          │            │104年7月28日  │法按月攤還本息  │數加碼年率3.54% │            │
├──┼─────┼──────┼───────┼────────┼────────┼──────┤
│6   │24萬元    │同上        │同上          │同上            │同上            │100年3月28日│
│    │          │            │              │                │                │            │
└──┴─────┴──────┴───────┴────────┴────────┴──────┘
附表二：
┌──┬───────┬────────┬────┬───────────────────┐
│編號│本金（新臺幣）│利息計算期間    │週年利率│違約金                                │
├──┼───────┼────────┼────┼───────────────────┤
│1   │332,552元     │自100 年2 月8 日│4.7%    │自100 年3 月9 日起至清償日止，逾期在6 │
│    │              │起至清償日止    │        │個月以內者按左開利率10% 、逾期超過6 個│
│    │              │                │        │月以上者按左開利率20% 計算之違約金    │
├──┼───────┼────────┼────┼───────────────────┤
│2   │36,163元      │自100 年3 月8 日│同上    │自100 年4 月9 日起至清償日止，逾期在6 │
│    │              │起至清償日止    │        │個月以內者按左開利率10% 、逾期超過6 個│
│    │              │                │        │月以上者按左開利率20% 計算之違約金    │
├──┼───────┼────────┼────┼───────────────────┤
│3   │350萬元       │自100 年3 月1 日│4.558%  │自100 年4 月2 日起至清償日止，逾期在6 │
│    │              │起至清償日止    │        │個月以內者按左開利率10% 、逾期超過6 個│
│    │              │                │        │月以上者按左開利率20% 計算之違約金    │
├──┼───────┼────────┼────┼───────────────────┤
│4   │150萬元       │自100 年3 月1 日│4.558%  │自100 年4 月2 日起至清償日止，逾期在6 │
│    │              │起至清償日止    │        │個月以內者按左開利率10% 、逾期超過6 個│
│    │              │                │        │月以上者按左開利率20% 計算之違約金    │
├──┼───────┼────────┼────┼───────────────────┤
│5   │509,597元     │自100 年1 月29日│4.69%   │自100 年3 月1 日起至清償日止，逾期在6 │
│    │              │起至清償日止    │        │個月以內者按左開利率10% 、逾期超過6 個│
│    │              │                │        │月以上者按左開利率20% 計算之違約金    │
├──┼───────┼────────┼────┼───────────────────┤
│6   │211,105元     │自100 年3 月29日│4.69%   │自100 年4 月30 日起至清償日止，逾期在6│
│    │              │起至清償日止    │        │個月以內者按左開利率10% 、逾期超過6 個│
│    │              │                │        │月以上者按左開利率20% 計算之違約金    │
└──┴───────┴────────┴────┴───────────────────┘